臺灣高等法院臺中分院刑事判決　　　　94年度上易字第1417號
上　訴　人　臺灣臺中地方法院檢察署檢察官
被　　　告　丙○○
上列上訴人因被告詐欺案件，不服臺灣臺中地方法院94年度易緝
字第295號中華民國94年9月22日第一審判決（起訴案號：臺灣臺
中地方法院檢察署86年度偵字第14867號），提起上訴，本院判
決如下：
    主 　 文
上訴駁回。
    理 　 由
一、檢察官起訴意旨略以：被告丙○○與告訴人甲○○原本不相
    識，於民國84年3、4月間，經由告訴人之友人黃淑雲介紹而
    認識告訴人，詎被告已無支付能力，竟意圖為自己不法之所
    有，向告訴人表示渠經商需現金週轉，欲向告訴人借款，告
    訴人原不答應，被告除一再央求，信誓旦旦詐稱將如期清償
    外，並向告訴人表示黃淑雲亦有借款供其週轉，告訴人遂向
    黃淑雲詢問，得知黃淑雲確有貸予款項予被告，乃不疑有他
    ，而於84年4月7日，在臺中市○○○街與太原路口處之黃昏
    市場，借款新臺幣（下同）60萬元予被告，言明借貸期間一
    個月，並由被告簽發本票予告訴人供擔保。嗣於84年5月7日
    清償期屆至，未獲清償，告訴人遍尋被告無落，遂轉向黃淑
    雲詢問被告行蹤，經黃淑雲告知被告亦積欠其數百萬元而潛
    逃無蹤，告訴人始知受騙，因認被告涉犯刑法第339條第1項
    之詐欺取財罪嫌。
二、檢察官認為被告丙○○涉犯刑法第339條第1項之詐欺罪嫌主
    要係以上情業據告訴人指訴綦詳，並有告訴人提出之本票一
    紙可稽，而被告以經商需款週轉為由，以告訴人之友人黃淑
    雲亦有借款其款項供其週轉之詐術方法，並故意隱匿其已無
    支付能力之事實，簽發不想兌現之本票向告訴人借款，致告
    訴人陷於錯誤，而貸予60萬元，嗣被告竟逃逸無蹤，期間長
    達十年均未主動聯繫告訴人而分文未付，又未能舉證證明其
    當時確遭友人倒債800萬元等情為其論據。
三、訊據被告堅決否認有何詐欺犯行，辯稱：其於82至84年間與
    黃淑雲有金錢往來，都是以個人支票借款，金額50萬至100
    萬元不等，借過很多次，利息五至十分，本件借款是因當時
    需要週轉、軋票，且欠貨款、房貸、會錢及小孩開銷，黃淑
    雲要求其開一張本票及一張支票各60萬元，而告訴人係黃淑
    雲之朋友，其與告訴人只有一面之緣，係透過黃淑雲才認識
    ，其原是向黃淑雲借款，現在才知道是告訴人貸與的，其願
    意清償，借款當天是黃淑雲找其過去，過去時告訴人已在場
    ，黃淑雲向告訴人表示其要調錢，其給黃淑雲3萬元利息，
    這筆錢拿去做檳榔生意，但遭倒帳800萬元等語。
四、本院的判斷：
    按犯罪事實應依證據認定之，無證據不得認定犯罪事實；次
    按不能證明被告犯罪者，應諭知無罪之判決，刑事訴訟法第
    154條第2項、第301條第1項分別定有明文。又告訴人之告訴
    係以使被告受刑事訴追為目的，是其陳述是否與事實相符，
    仍應調查其他證據以資審認，必告訴人所述被害情形無瑕疵
    可指，且就其他方面調查又與事實相符，其供述始足據為判
    決之基礎（最高法院52年台上字第1300號、32年上字第 657
    號判例意旨參照）。又刑事訴訟法第161條已於91年2月8日
    修正公布，其第一項規定：檢察官就被告犯罪事實，應負舉
    證責任，並指出證明之方法。因此，檢察官對於起訴之犯罪
    事實，應負提出證據及說服之實質舉證責任。倘所提出之證
    據不足為被告有罪之積極證明，或其指出證明方法無從說服
    法院以形成被告有罪之心證，基於無罪推定原則，自應為被
    告無罪判決之諭知，最高法院92年台上字第128號亦著有判
    例。再按刑法第339條第1項詐欺罪之成立，以意圖為自己或
    第三人不法所有，以詐術使人將本人或第三人之物交付為要
    件。所謂以詐術使人交付，必須被詐欺人因其詐術而陷於錯
    誤，若其所用方法，不能認為詐術，亦不致使人陷於錯誤，
    即不構成該罪。申言之，須行為人主觀上有為自己或第三人
    不法所有之意圖，客觀上係以詐術使人將本人或第三人之物
    交付為要件；而所謂以詐術使人交付財物，必須行為人確有
    施用詐術，致被詐欺人因其詐術陷於錯誤，而交付財物之因
    果聯鎖；若行為人並未施用詐術，或所用方法不能認為詐術
    ，或不致使人陷於錯誤，縱有使人交付財物情事，亦與詐欺
    罪之構成要件不符。是債務人於債之關係成立後，如有未依
    債之本旨履行民事債務之情形，在一般社會經驗上可能之原
    因甚多，縱令是出於惡意不為履行，苟無足以證明其在債之
    關係發生時，自始即具有不法所有意圖之積極證據，亦僅能
    令負民事之遲延給付責任，尚不得據此債信違反之客觀事態
    ，而推定債務人原有詐欺取財或詐欺得利之犯意。經查：
  (一)被告坦承確有於84年4月7日，在臺中市○○○街與太原路口
    處之黃昏市場，借款60萬元之事實，並有被告簽發之本票影
    本一紙在卷可參。而證人即告訴人甲○○於原審審理中證稱
    ：其並不認識被告，只見過一次面，就是借錢那次等語，核
    與被告所稱僅與告訴人有一面之緣，其於84年4月7日在臺中
    市○○○街黃昏市場旁店內借款一節相符，而證人甲○○復
    證稱：被告是在其朋友（指案外人黃淑雲）處向其借款，其
    朋友黃淑雲在臺中市○○○街與太原路黃昏市場店面說被告
    做生意借不到錢，要其借錢給被告，還說被告生意做的不錯
    ，且自己也有借錢給被告，只借一個月，其想既然朋友這麼
    說，不好意思，就借被告60萬元等語，是被告原係向案外人
    黃淑雲借款，經黃淑雲轉介告訴人後由黃淑雲在其店內向告
    訴人遊說借款予被告，而被告先前係長期向黃淑雲多次借款
    ，且借款接洽地點亦係在黃淑雲之店內，此為告訴人所自承
    ，又告訴人提出被告簽發之本票並無受款人之記載，有上開
    本票影本一紙在卷可參，是被告主觀上誤認係向案外人黃淑
    雲借款一節，尚非無稽，而被告於審理中既改稱現已知係向
    告訴人借款，願意清償等情，足見被告當非為圖卸責推稱係
    向案外人黃淑雲借款而非向告訴人借款。
  (二)證人甲○○既證稱其借錢予被告係因黃淑雲是其朋友，黃淑
    雲向其表示只借一個月，且是60萬元，不會不還，所以才借
    錢，又被告有保證會還錢，當時其看到被告開一輛大車，對
    小孩也很好，其想應該不會怎樣，而黃淑雲也說被告財力不
    錯；其並不了解被告，黃淑雲也說要相信被告，被告看起來
    經濟狀況不錯，但實際如何不知道，其雖係看在黃淑雲的面
    子上借款，但被告確係向其借錢，因找不到被告，所以告被
    告；至於黃淑雲應不是被告的共犯，因她自己也有借錢給被
    告，如果要和被告一起騙錢，應該不會也被倒帳，後來黃淑
    雲還因本件自殺被救回，其不敢再向黃淑雲要錢等語。睽其
    所證述，告訴人無非因案外人黃淑雲之遊說及其觀被告言行
    舉止係對小孩好、開大車、看起來經濟情況不錯及被告保證
    還款而有利息收入可圖，始貸予被告金錢。然欠債還錢，理
    所當然，縱被告於借款時表明保證還錢一節，乃事理必然，
    殊難認被告保證還款即係施以詐術，且告訴人在其主觀認為
    被告經濟情況不錯及朋友即案外人黃淑雲遊說下，因黃淑雲
    之情面而貸予被告，更難認被告有何施以詐術之行為。
  (三)被告在臺中市第一信用合作社之支票存款戶經原審函查結果
    ，被告係於82年1月13日開立臺中一信支存帳戶103585號，
    於84年4月12日始首次退票，另至84年5月12日始被公告為拒
    絕往來戶等情，有合作金庫銀行臺中分行94年9月2日合金北
    臺中字第0940004054號函一份在卷可佐，是被告使用之支票
    存款帳戶開戶至首次退票時之期間長達二年有餘，且在首次
    退票及拒絕往來之前既已向告訴人借款，尚難認其於借款之
    時已無清償能力。而被告於原審審理中移付調解結果，已與
    告訴人成立調解，同意分期清償債務等情，有臺灣臺中地方
    法院94年度中調字第389號調解書一份可參，是本件借款之
    債務民事糾葛已獲處理。被告借款後遷延日久未為清償債務
    ，固值非議，然並無實據可證被告於借款之初有何施以詐術
    使告訴人陷於錯誤之情事，縱以告訴人借款與被告，且被告
    長期未予清償，惟參諸上開說明，本件檢察官所舉之前揭證
    據，其證明力尚未到達至通常一般之人均不致有所懷疑而得
    確信被告確有詐欺犯行乙節為真實之程度，就被告是否有詐
    欺等情事既尚有合理之懷疑存在，復查無其他積極證據足資
    證明被告犯罪，本院自無從形成對被告不利之確信。
　(四)綜合以上情節觀之，本件尚查無積極證據足以證明被告主觀
    上確有意圖為自己不法所有之犯意，檢察官所舉之證據既不
    足以證明被告確有被指訴之詐欺取財犯行，本件即屬不能證
    明被告涉犯詐欺罪責，睽諸前開法條規定及判例意旨，自應
    諭知被告無罪，原審經過詳查，以被告犯罪不能證明，因而
    為無罪之諭知，經核並無違誤，檢察官上訴意旨，仍執前情
    指摘原判決不當，為無理由，應予駁回其上訴。
五、適用的法律：刑事訴訟法第368條。
本案經檢察官乙○○到庭執行職務。
中　　華　　民　　國　　94　　年　　12　　月　　 13 　日
              刑事第九庭  審判長法　官　陳　筱　珮
                                法　官　趙　春　碧
                                法　官　張　國　忠
上列正本證明與原本無異。
不得上訴。
                                書記官　林　玉　惠
中　　華　　民　　國　　94　　年　　12　　月　　14　　日
                                                      Ｒ
